Configuración Inicial R Markdown
Este bloque configura las opciones globales para el tejido (knitting) del documento R Markdown.
```{r setup, include=FALSE}
knitr::opts_chunk$set(echo = TRUE, warning = FALSE, message = FALSE)
```
Módulo 1: Preparación del Entorno
En esta primera etapa, cargamos las librerías necesarias para la manipulación de datos y la visualización. Además, creamos un directorio específico ('imagenes_Educacion') donde se guardarán automáticamente todas las gráficas generadas para mantener el proyecto organizado.
```{r preparacion_entorno}
# Crear directorio para guardar las imágenes si no existe
dir.create("imagenes_Educacion", showWarnings = FALSE)

# Cargar librerías necesarias
library(ggplot2)  # Para visualización de datos
library(dplyr)    # Para manipulación de datos
library(tidyr)    # Para ordenamiento de datos
library(reshape2) # Para reestructurar datos (usado en la matriz de correlación)
```
Módulo 2: Carga y Filtrado de Datos
Procedemos a cargar el conjunto de datos limpio desde el archivo CSV. Dado que las medidas de dispersión, distribución y correlación requieren valores numéricos, filtramos el dataset para conservar únicamente las variables de tipo cuantitativo.
```{r carga_datos}
# Leer el dataset
datos <- read.csv("EDUCACION_LIMPIO.csv")

# Filtrar únicamente las variables numéricas
variables_numericas <- datos %>% select(where(is.numeric))
```
Módulo 3: Distribución (Histogramas con Freedman-Diaconis)
Para entender cómo se distribuye cada métrica educativa (como coberturas, tasas de deserción, etc.), generamos histogramas. Para asegurar que la amplitud de los intervalos sea estadísticamente robusta, calculamos el número de 'bins' utilizando la regla de Freedman-Diaconis de manera dinámica para cada variable.
```{r histogramas}
# Iterar sobre cada columna numérica
for (col_name in names(variables_numericas)) {
  x <- na.omit(variables_numericas[[col_name]])
  n <- length(x)
  iqr_val <- IQR(x)
  
  # Regla de Freedman-Diaconis para el cálculo del ancho de banda (h)
  if (iqr_val > 0) {
    h <- 2 * iqr_val * n^(-1/3)
    bins <- max(1, ceiling((max(x) - min(x)) / h))
  } else {
    bins <- 30 # Valor por defecto si el Rango Intercuartílico es 0
  }
  
  # Generar el histograma
  p <- ggplot(data.frame(x), aes(x)) + 
    geom_histogram(bins = bins, fill = "steelblue", color = "black") +
    labs(title = paste("Histograma de", col_name), x = col_name, y = "Frecuencia") +
    theme_minimal()
  
  # Guardar la imagen
  ggsave(filename = paste0("imagenes_Educacion/Hist_", col_name, ".png"), plot = p, width = 6, height = 4)
}
```
Módulo 4: Relaciones Bivariadas (Diagramas de Dispersión)
Para identificar patrones visuales entre métricas interdependientes, trazamos 5 diagramas de dispersión. Analizamos cruces críticos como la cobertura neta vs. bruta, y cómo interactúan las tasas de reprobación, repitencia y deserción general frente a sus equivalentes en la educación secundaria.
```{r dispersion}
# Definir pares de variables de interés
pares <- list(
  c("COBERTURA_NETA", "COBERTURA_BRUTA"),
  c("APROBACIÓN_SECUNDARIA", "REPROBACIÓN_SECUNDARIA"),
  c("DESERCIÓN", "DESERCIÓN_SECUNDARIA"),
  c("REPITENCIA", "REPITENCIA_PRIMARIA"),
  c("TASA_MATRICULACIÓN_5_16", "COBERTURA_NETA")
)

# Generar y guardar diagramas de dispersión
for (i in 1:length(pares)) {
  var1 <- pares[[i]][1]
  var2 <- pares[[i]][2]
  
  if(var1 %in% names(datos) & var2 %in% names(datos)) {
    p <- ggplot(datos, aes_string(x = var1, y = var2)) +
      geom_point(alpha = 0.5, color = "darkred") +
      labs(title = paste("Dispersión:", var1, "vs", var2), x = var1, y = var2) +
      theme_minimal()
    
    ggsave(filename = paste0("imagenes_Educacion/Dispersion_", i, ".png"), plot = p, width = 6, height = 4)
  }
}
```
Módulo 5: Normalización y Boxplots (Identificación de Outliers)
Para poder comparar variables que tienen distintas escalas (ej. población vs. tasas porcentuales), aplicamos una normalización Min-Max, llevando todos los valores al rango [0, 1]. Posteriormente, construimos diagramas de caja (boxplots) para evaluar la dispersión e identificar valores atípicos (outliers).
```{r boxplots}
# Función para normalización Min-Max
normalizar <- function(x) {
  return ((x - min(x, na.rm = TRUE)) / (max(x, na.rm = TRUE) - min(x, na.rm = TRUE)))
}

# Aplicar normalización a todas las columnas numéricas
datos_norm <- variables_numericas %>% mutate(across(everything(), normalizar))

# Generar un boxplot para cada variable normalizada
for (col_name in names(datos_norm)) {
  p <- ggplot(datos_norm, aes(y = .data[[col_name]])) +
    geom_boxplot(fill = "lightgreen", color = "black") +
    labs(title = paste("Boxplot Normalizado:", col_name), y = "Valor Normalizado [0,1]") +
    theme_minimal()
  
  ggsave(filename = paste0("imagenes_Educacion/Boxplot_", col_name, ".png"), plot = p, width = 4, height = 6)
}
```
Módulo 6: Análisis Cuantitativo de Correlación
Finalmente, calculamos la matriz de correlación de Pearson para todas las variables numéricas. Esta matriz se visualiza mediante un mapa de calor (Heatmap). Además, el código filtra y lista computacionalmente los pares de variables con una correlación (positiva o negativa) superior a 0.8, lo que resalta las relaciones más fuertes del modelo.
```{r correlacion}
# Calcular la matriz de correlación (ignorando valores NA)
matriz_corr <- cor(variables_numericas, use = "complete.obs")

# 1. Visualización: Heatmap
melted_corr <- melt(matriz_corr)
p_corr <- ggplot(melted_corr, aes(Var1, Var2, fill = value)) +
  geom_tile() +
  scale_fill_gradient2(low = "blue", high = "red", mid = "white", midpoint = 0) +
  theme_minimal() +
  theme(axis.text.x = element_text(angle = 90, vjust = 0.5, hjust=1)) +
  labs(title = "Heatmap de Correlación - Sector Educación")

ggsave(filename = "imagenes_Educacion/Heatmap_Correlacion.png", plot = p_corr, width = 10, height = 10)

# 2. Extracción de las variables más correlacionadas
# Convertir a matriz triangular inferior para evitar duplicados y correlaciones propias (con valor 1)
matriz_corr[lower.tri(matriz_corr, diag = TRUE)] <- NA
pares_corr <- as.data.frame(as.table(matriz_corr))
pares_corr <- na.omit(pares_corr)

# Ordenar por el valor absoluto de la correlación de mayor a menor
pares_corr <- pares_corr[order(-abs(pares_corr$Freq)), ]

# Filtrar las relaciones mayores a 0.8
top_corr <- head(subset(pares_corr, abs(Freq) > 0.8), 15)
print("Variables con mayor índice de correlación (|r| > 0.8):")
print(top_corr)
```
Análisis de Resultados de Correlación
Del análisis resultante de la ejecución del Módulo 6, se desprenden los siguientes hallazgos estadísticos críticos para el sector:
• REPROBACIÓN_SECUNDARIA y REPROBACIÓN (r = 0.9452): Existe una fortísima dependencia entre la reprobación general y la reprobación específica de secundaria.
• APROBACIÓN_SECUNDARIA y APROBACIÓN (r = 0.9395): La aprobación en secundaria moldea fuertemente la métrica general de aprobación del sistema educativo municipal.
• REPITENCIA_SECUNDARIA y REPITENCIA (r = 0.9395): La repitencia total está altamente traccionada por la secundaria.
• REPROBACIÓN_SECUNDARIA y APROBACIÓN_SECUNDARIA (r = -0.9161): Relación inversamente proporcional esperada; la no aprobación se traslada directamente a la reprobación.
• DESERCIÓN_SECUNDARIA y DESERCIÓN (r = 0.9039): El abandono del sistema es un problema crítico de la secundaria, lo cual mueve el indicador total de deserción.