---
title: "Análisis Multidimensional de Indicadores Educativos"
author: "Reporte Estadístico"
date: "`r Sys.Date()`"
output:
  html_document:
    toc: true
    toc_depth: 3
    toc_float: true
    theme: flatly
    highlight: tango
    code_folding: show
  pdf_document:
    toc: true
    toc_depth: '3'
---

```{r setup, include=FALSE}
knitr::opts_chunk$set(
  echo = TRUE, 
  warning = FALSE, 
  message = FALSE, 
  fig.width = 10, 
  fig.height = 7, 
  fig.align = "center"
)

find_project_root <- function(start = getwd()) {
  path <- normalizePath(start, mustWork = TRUE)
  repeat {
    expected_data <- file.path(path, "data", "raw", "educacion_limpio.csv")
    if (file.exists(expected_data) && dir.exists(file.path(path, "reports"))) {
      return(path)
    }
    parent <- dirname(path)
    if (parent == path) stop("No se encontró la raíz del proyecto.")
    path <- parent
  }
}

project_root <- find_project_root()
knitr::opts_knit$set(root.dir = project_root)
tables_dir <- file.path(project_root, "outputs", "taller-01", "tables")
figures_dir <- file.path(project_root, "outputs", "taller-01", "figures")
dir.create(tables_dir, recursive = TRUE, showWarnings = FALSE)
dir.create(figures_dir, recursive = TRUE, showWarnings = FALSE)
safe_file_name <- function(x) {
  x <- iconv(x, from = "UTF-8", to = "ASCII//TRANSLIT")
  gsub("[^A-Za-z0-9_.-]", "_", x)
}
```

## Resumen del Dataset

Este reporte presenta una evaluación completa de múltiples variables e indicadores de cobertura, aprobación, reprobación, repitencia y deserción del sector educativo. El análisis discrimina adecuadamente las variables categóricas de las numéricas, normaliza los datos continuos y explora las distribuciones, valores atípicos y correlaciones estadísticas de interés.

---

## 1. Preparación del Entorno y Carga de Datos

En esta etapa inicial, se importan los datos aplicando una distinción estricta de los separadores de archivo (comas para dividir columnas) y los delimitadores de decimales (puntos). Luego, con base en el entendimiento funcional (diccionario de datos), reclasificamos las variables geográficas que originalmente son numéricas (Códigos DANE) como categóricas (factores).

```{r preparacion_carga}
# Cargar librerías necesarias
library(ggplot2)
library(dplyr)
library(tidyr)
library(reshape2)
library(knitr)

# 1. Carga de datos con parámetros explícitos (sep para comas de archivo, dec para decimales)
datos <- read.csv(file.path(project_root, "data", "raw", "educacion_limpio.csv"),
                  sep = ",", dec = ".", check.names = FALSE)

# 2. Análisis y Tipificación según "Diccionario de Datos":
# Convertimos las entidades geográficas a factores (categóricas) ya que no son magnitudes numéricas reales.
datos$CÓDIGO_MUNICIPIO <- as.factor(datos$CÓDIGO_MUNICIPIO)
datos$CÓDIGO_DEPARTAMENTO <- as.factor(datos$CÓDIGO_DEPARTAMENTO)

# Filtramos estrictamente las variables numéricas (cuantitativas reales) para el análisis estadístico
variables_numericas <- datos %>% select(where(is.numeric))
```

---

## 2. Tabla de Resumen Estadístico (Variables Clave)

La siguiente tabla consolida las estadísticas descriptivas para todas las variables cuantitativas del modelo.

```{r resumen_estadistico}
# Cálculo de estadísticas clave
resumen <- data.frame(
  Variable = names(variables_numericas),
  Media = sapply(variables_numericas, mean, na.rm = TRUE),
  Desv_Est = sapply(variables_numericas, sd, na.rm = TRUE),
  Mínimo = sapply(variables_numericas, min, na.rm = TRUE),
  Mediana = sapply(variables_numericas, median, na.rm = TRUE),
  Máximo = sapply(variables_numericas, max, na.rm = TRUE)
)

# Exportar los resultados a CSV
write.csv(resumen, file.path(tables_dir, "Resumen_Estadistico.csv"), row.names = FALSE)

# Renderización de tabla en HTML
kable(resumen, digits = 3, caption = "Resumen Estadístico de las Variables Numéricas", row.names = FALSE)
```

---

## 3. Histogramas para las Variables Numéricas

Se presentan las distribuciones individuales para evaluar la simetría, sesgos y concentración en cada indicador.

```{r histogramas, fig.height=12}
# Transformar datos a formato largo para facilitar la graficación con facetas
datos_long <- variables_numericas %>% 
  pivot_longer(cols = everything(), names_to = "Variable", values_to = "Valor")

# Graficar la cuadrícula de histogramas
p_hist <- ggplot(datos_long, aes(x = Valor)) +
  geom_histogram(bins = 30, fill = "#3498db", color = "black", alpha = 0.8) +
  facet_wrap(~ Variable, scales = "free", ncol = 4) +
  theme_minimal() +
  labs(
    title = "Distribución de Variables Educativas (Histogramas)",
    x = "Valor del Indicador",
    y = "Frecuencia"
  ) +
  theme(strip.text = element_text(size = 8, face = "bold"))

# Mostrar y guardar gráfico
print(p_hist)
ggsave(file.path(figures_dir, "Histogramas.png"), plot = p_hist, width = 12, height = 10)
```

---

## 4. Normalización y Diagramas de Caja (Boxplots)

Para evaluar los indicadores en una escala comparable e identificar la presencia de valores atípicos (outliers), se aplica una normalización Min-Max (rango de [0, 1]) y se consolidan en diagramas de caja.

```{r boxplots_normalizados}
# Función de normalización Min-Max
normalizar <- function(x) {
  rango <- range(x, na.rm = TRUE)
  if (!all(is.finite(rango)) || diff(rango) == 0) return(rep(NA_real_, length(x)))
  (x - rango[1]) / diff(rango)
}

# Aplicar normalización a las variables numéricas
datos_norm <- variables_numericas %>% mutate(across(everything(), normalizar))

# Formato largo para los boxplots
datos_norm_long <- datos_norm %>% 
  pivot_longer(cols = everything(), names_to = "Variable", values_to = "Valor_Normalizado")

# Graficar Boxplots unificados
p_box <- ggplot(datos_norm_long, aes(x = reorder(Variable, Valor_Normalizado, FUN = median, na.rm = TRUE), y = Valor_Normalizado)) +
  geom_boxplot(fill = "#2ecc71", color = "#27ae60", outlier.color = "#e74c3c", outlier.alpha = 0.5) +
  coord_flip() + # Voltear para mejorar la lectura de las etiquetas
  theme_minimal() +
  labs(
    title = "Diagramas de Caja (Variables Normalizadas [0,1])",
    x = "Variable Numérica",
    y = "Valor Normalizado"
  )

# Mostrar y guardar gráfico
print(p_box)
ggsave(file.path(figures_dir, "Boxplots.png"), plot = p_box, width = 8, height = 10)
```

---

## 5. Relaciones Bivariadas (Diagramas de Dispersión)

Analizamos las interdependencias críticas entre indicadores seleccionados, evaluando su trayectoria y posibles tendencias lineales.

```{r diagramas_dispersion, results='hide'}
# Definir los 5 pares de variables solicitados
pares <- list(
  c("COBERTURA_NETA", "COBERTURA_BRUTA"),
  c("APROBACIÓN_SECUNDARIA", "REPROBACIÓN_SECUNDARIA"),
  c("DESERCIÓN", "DESERCIÓN_SECUNDARIA"),
  c("REPITENCIA", "REPITENCIA_PRIMARIA"),
  c("APROBACIÓN", "REPROBACIÓN") # Quinto par añadido para complementar el análisis
)

# Generar gráficos secuenciales y exportarlos
for (i in seq_along(pares)) {
  var1 <- pares[[i]][1]
  var2 <- pares[[i]][2]
  
  if (var1 %in% names(datos) && var2 %in% names(datos)) {
    p <- ggplot(datos, aes_string(x = var1, y = var2)) +
      geom_point(alpha = 0.5, color = "#2c3e50", size = 2) +
      geom_smooth(method = "lm", color = "#e74c3c", se = FALSE, linetype = "dashed") +
      labs(
        title = paste("Relación entre", var1, "y", var2), 
        x = var1, 
        y = var2
      ) +
      theme_minimal()
    
    print(p)
            ggsave(file.path(figures_dir,
              paste0("dispersion_", safe_file_name(var1), "_vs_",
                safe_file_name(var2), ".png")),
          plot = p, width = 6, height = 4)
  }
}
```

---

## 6. Matriz de Correlación Completa (Pearson)

Asociación lineal cruzada entre todas las variables cuantitativas del sistema educativo.

```{r matriz_correlacion, fig.height=10, fig.width=10}
# Matriz de Correlación ignorando valores faltantes
matriz_corr <- cor(variables_numericas, use = "pairwise.complete.obs")
matriz_corr[!is.finite(matriz_corr)] <- NA_real_

# Guardar matriz de correlación en CSV
write.csv(matriz_corr, file.path(tables_dir, "Matriz_Correlacion.csv"))

# Transformación de la matriz para el mapa de calor (Heatmap)
melted_corr <- melt(matriz_corr)

# Graficar el Heatmap
p_corr <- ggplot(melted_corr, aes(Var1, Var2, fill = value)) +
  geom_tile(color = "white") +
  scale_fill_gradient2(
    low = "#2980b9", high = "#c0392b", mid = "white", 
    midpoint = 0, limit = c(-1,1), name = "Pearson (r)"
  ) +
  theme_minimal() +
  theme(
    axis.text.x = element_text(angle = 45, vjust = 1, hjust = 1, size = 8),
    axis.text.y = element_text(size = 8),
    axis.title = element_blank(),
    panel.grid.major = element_blank()
  ) +
  labs(title = "Matriz de Correlación (Todas las Variables Numéricas)")

# Mostrar y guardar gráfico
print(p_corr)
ggsave(file.path(figures_dir, "Heatmap_Correlacion.png"), plot = p_corr,
  width = 10, height = 10)
```

---

## 7. Conclusiones del Análisis

Con base en los gráficos y el modelo estadístico construido, se destaca lo siguiente:

1. **Variables Geográficas vs. Métricas:** Se aplicó la separación dictada por el diccionario de datos: los Códigos DANE municipales y departamentales fueron tratados como dimensiones categóricas, dejando un espacio analítico puramente enfocado en tasas, porcentajes y coberturas.
2. **Distribuciones (Histogramas):** Se observa que las variables de *Aprobación* tienen un marcado sesgo hacia la derecha (alta concentración cerca al 100%), mientras que las métricas de *Deserción* y *Reprobación* tienen distribuciones sesgadas fuertemente hacia la izquierda, denotando valores bajos mayoritarios con una larga cola de casos críticos.
3. **Identificación de Atípicos (Boxplots):** En el plano normalizado, la *Deserción* y la *Repitencia* presentan una gran cantidad de municipios por fuera de los "bigotes" superiores, indicando enclaves territoriales con crisis educativas severas.
4. **Relaciones Lineales Bivariadas:** 
   - Se confirma una correlación negativa perfecta entre Aprobación y Reprobación, como es naturalmente esperado.
   - La Deserción Secundaria tracciona sustancialmente el indicador de Deserción General, indicando que el abandono escolar es prevalente en la educación media/secundaria más que en preescolar o primaria.
5. **Matriz de Correlación Multivariada:** Se detectan bloques altamente interconectados. Las variables de Aprobación por niveles (Transición, Primaria, Secundaria) correlacionan positivamente entre sí, y negativamente contra cualquier tipo de Reprobación y Deserción, con un patrón cromático en la matriz que divide visualmente las métricas positivas frente a los déficits del sistema educativo.