---
title: "Checklist del dataset - Taller 2"
author: "Luisa Fernanda Velasco López 20212020106
Jairo Arturo Barrera Mosquera 20222020142
David lugo Piñeros 20222020180
Gabriela Martínez Silva 20231020205"
date: "`r Sys.Date()`"
output:
  html_document:
    toc: true
    toc_depth: 3
    code_folding: show
---

Este documento revisa el dataset para covarianzas, correlaciones y distancias de Mahalanobis.
Todos los resultados se guardan en `outputs/taller-02/tables` y `outputs/taller-02/figures`.

```{r setup, include=FALSE}
knitr::opts_chunk$set(echo = TRUE, warning = FALSE, message = FALSE,
                      fig.width = 10, fig.height = 7, fig.align = "center")
find_project_root <- function(start = getwd()) {
  path <- normalizePath(start, mustWork = TRUE)
  repeat {
    expected_data <- file.path(path, "data", "raw", "educacion_limpio.csv")
    if (file.exists(expected_data) && dir.exists(file.path(path, "reports"))) {
      return(path)
    }
    parent <- dirname(path)
    if (parent == path) stop("No se encontró la raíz del proyecto.")
    path <- parent
  }
}

project_root <- find_project_root()
knitr::opts_knit$set(root.dir = project_root)
tables_dir <- file.path(project_root, "outputs", "taller-02", "tables")
figures_dir <- file.path(project_root, "outputs", "taller-02", "figures")
dir.create(tables_dir, recursive = TRUE, showWarnings = FALSE)
dir.create(figures_dir, recursive = TRUE, showWarnings = FALSE)

paquetes <- c("ggplot2", "dplyr", "tidyr", "reshape2", "knitr")
faltantes <- paquetes[!vapply(paquetes, requireNamespace, logical(1), quietly = TRUE)]
if (length(faltantes) > 0) {
  stop("Faltan paquetes R. Ejecute scripts/install_dependencies.R: ",
       paste(faltantes, collapse = ", "))
}
library(ggplot2)
library(dplyr)
library(tidyr)
library(reshape2)
library(knitr)
```

## 1. Carga y limpieza

Los códigos geográficos se excluyen porque identifican lugares, pero no son magnitudes. Además,
`APROBACIÓN_TRANSICIÓN` y `REPROBACIÓN_TRANSICIÓN` son constantes en este archivo: se reportan y
se excluyen de los gráficos y cálculos que requieren variación.

```{r carga_limpieza}
datos <- read.csv(file.path(project_root, "data", "raw", "educacion_limpio.csv"),
                  check.names = FALSE,
                  stringsAsFactors = FALSE)

excluir <- c("CÓDIGO_MUNICIPIO", "CÓDIGO_DEPARTAMENTO")
X <- datos[, vapply(datos, is.numeric, logical(1)), drop = FALSE]
X <- X[, !names(X) %in% excluir, drop = FALSE]

# Convierte Inf y NaN a NA antes de cualquier cálculo o gráfico.
X[] <- lapply(X, function(x) {
  x[!is.finite(x)] <- NA_real_
  x
})

es_constante <- vapply(X, function(x) {
  valores <- x[is.finite(x)]
  length(valores) > 0 && length(unique(valores)) <= 1
}, logical(1))

columnas_constantes <- names(X)[es_constante]
write.csv(data.frame(Variable = columnas_constantes,
                     Motivo = "Constante o sin variación"),
          file.path(tables_dir, "Columnas_excluidas.csv"), row.names = FALSE)

# Evita rangos cero, correlaciones indefinidas y matrices singulares.
X <- X[, !es_constante, drop = FALSE]
write.csv(data.frame(Variable = names(X)),
          file.path(tables_dir, "Variables_usadas.csv"), row.names = FALSE)

cat("Columnas constantes excluidas:\n")
print(columnas_constantes)
```

## 2. Tamaño y faltantes

```{r diagnostico}
n <- nrow(X)
p <- ncol(X)
filas_completas <- sum(complete.cases(X))
diagnostico <- data.frame(
  filas = n,
  variables = p,
  razon_n_p = n / p,
  porcentaje_faltantes = mean(is.na(as.matrix(X))) * 100,
  filas_completas = filas_completas
)
write.csv(diagnostico, file.path(tables_dir, "Diagnostico_dataset.csv"), row.names = FALSE)
kable(diagnostico, digits = 3)
```

## 3. Resumen estadístico

```{r resumen}
resumen <- data.frame(
  Variable = names(X),
  Media = vapply(X, mean, numeric(1), na.rm = TRUE),
  Desv_Est = vapply(X, sd, numeric(1), na.rm = TRUE),
  Minimo = vapply(X, min, numeric(1), na.rm = TRUE),
  Mediana = vapply(X, median, numeric(1), na.rm = TRUE),
  Maximo = vapply(X, max, numeric(1), na.rm = TRUE),
  Faltantes = vapply(X, function(x) sum(is.na(x)), integer(1))
)
write.csv(resumen, file.path(tables_dir, "Resumen_estadistico.csv"), row.names = FALSE)
kable(resumen, digits = 4)
```

## 4. Boxplot sin rangos cero

La normalización solo se aplica a variables con rango positivo. Así no se produce `0 / 0 = NaN`
en las variables de transición ni en ninguna otra columna constante.

```{r boxplot}
normalizar <- function(x) {
  rango <- range(x, na.rm = TRUE)
  if (!all(is.finite(rango)) || diff(rango) == 0) return(rep(NA_real_, length(x)))
  (x - rango[1]) / diff(rango)
}

datos_norm <- X %>% mutate(across(everything(), normalizar))
datos_norm_largo <- datos_norm %>%
  pivot_longer(everything(), names_to = "Variable", values_to = "Valor_normalizado") %>%
  filter(is.finite(Valor_normalizado))

p_box <- ggplot(datos_norm_largo,
                aes(x = reorder(Variable, Valor_normalizado, FUN = median, na.rm = TRUE),
                    y = Valor_normalizado)) +
  geom_boxplot(fill = "#2ecc71", color = "#1e8449", outlier.color = "#c0392b") +
  coord_flip() +
  theme_minimal() +
  labs(title = "Boxplots de variables normalizadas", x = NULL, y = "Escala [0, 1]")
print(p_box)
ggsave(file.path(figures_dir, "Boxplots_normalizados.png"), p_box,
  width = 10, height = 10, dpi = 150)
write.csv(datos_norm_largo, file.path(tables_dir, "Datos_normalizados.csv"), row.names = FALSE)
```

## 5. Correlación y heatmap

```{r correlacion}
matriz_corr <- cor(X, use = "pairwise.complete.obs")
matriz_corr[!is.finite(matriz_corr)] <- NA_real_
write.csv(matriz_corr, file.path(tables_dir, "Matriz_correlacion.csv"))

corr_largo <- melt(matriz_corr, varnames = c("Variable_1", "Variable_2"),
                   value.name = "Correlacion", na.rm = TRUE)
corr_largo <- corr_largo[is.finite(corr_largo$Correlacion), ]

p_heatmap <- ggplot(corr_largo, aes(Variable_1, Variable_2, fill = Correlacion)) +
  geom_tile(color = "white") +
  scale_fill_gradient2(low = "#2166ac", mid = "white", high = "#b2182b",
                       midpoint = 0, limits = c(-1, 1), na.value = "grey90") +
  theme_minimal() +
  theme(axis.text.x = element_text(angle = 45, hjust = 1, size = 8),
        axis.text.y = element_text(size = 8), axis.title = element_blank(),
        panel.grid = element_blank()) +
  labs(title = "Heatmap de correlaciones de Pearson", fill = "r")
print(p_heatmap)
ggsave(file.path(figures_dir, "Heatmap_correlacion.png"), p_heatmap,
  width = 12, height = 10, dpi = 150)
```

## 6. Covarianza y Mahalanobis

```{r mahalanobis}
S <- cov(X, use = "pairwise.complete.obs")
write.csv(S, file.path(tables_dir, "Matriz_covarianzas.csv"))

filas_X_completas <- complete.cases(X)
X_completa <- X[filas_X_completas, , drop = FALSE]
# Se estandariza para evitar que POBLACIÓN_5_16 domine numéricamente a las tasas.
# Mahalanobis es invariante ante este cambio de escala.
X_mahalanobis <- as.data.frame(scale(X_completa))
S_mahalanobis <- cov(X_mahalanobis)
matriz_invertible <- nrow(X_mahalanobis) > ncol(X_mahalanobis) &&
  qr(S_mahalanobis)$rank == ncol(S_mahalanobis)

if (matriz_invertible) {
  distancias <- mahalanobis(X_mahalanobis,
                            center = colMeans(X_mahalanobis),
                            cov = S_mahalanobis)
  write.csv(data.frame(Fila = which(filas_X_completas), Mahalanobis = distancias),
            file.path(tables_dir, "Distancias_Mahalanobis.csv"), row.names = FALSE)
  cat("Distancias calculadas para", length(distancias), "filas completas.\n")
} else {
  write.csv(data.frame(Fila = integer(0), Mahalanobis = numeric(0)),
            file.path(tables_dir, "Distancias_Mahalanobis.csv"), row.names = FALSE)
  cat("No se pudo invertir la matriz de covarianzas.\n")
}
```

## 7. Resultado del checklist

```{r resultado}
cat("Filas:", n, " | Variables usadas:", p, " | n/p:", round(n / p, 2), "\n")
cat("Filas completas:", filas_completas, "\n")
cat("Columnas constantes excluidas:", paste(columnas_constantes, collapse = ", "), "\n")
cat("Los CSV quedaron en outputs/taller-02/tables y las imágenes en outputs/taller-02/figures.\n")
```
