---
title: "Taller 02 HTML: análisis integrado de indicadores educativos"
author: "Luisa Fernanda Velasco López 20212020106
Jairo Arturo Barrera Mosquera 20222020142
David lugo Piñeros 20222020180
Gabriela Martínez Silva 20231020205"
date: "`r Sys.Date()`"
output:
  html_document:
    toc: true
    toc_depth: 3
    toc_float: true
    code_folding: hide
    self_contained: true
    theme: readable
    highlight: tango
---

Este documento integra los resultados descriptivos del Taller 01 con el diagnóstico
multivariado del Taller 02. Todo el análisis se ejecuta desde el dataset original y
las tablas y figuras aparecen dentro de esta entrega HTML.

```{r setup, include=FALSE}
knitr::opts_chunk$set(
  echo = FALSE, warning = FALSE, message = FALSE,
  fig.width = 10, fig.height = 7, fig.align = "center"
)

find_project_root <- function(start = getwd()) {
  path <- normalizePath(start, mustWork = TRUE)
  repeat {
    if (file.exists(file.path(path, "data", "raw", "educacion_limpio.csv")) &&
        dir.exists(file.path(path, "reports"))) return(path)
    parent <- dirname(path)
    if (parent == path) stop("No se encontró la raíz del proyecto.")
    path <- parent
  }
}

project_root <- find_project_root()
knitr::opts_knit$set(root.dir = project_root)
paquetes <- c("ggplot2", "dplyr", "tidyr", "reshape2", "knitr")
faltantes <- paquetes[!vapply(paquetes, requireNamespace, logical(1), quietly = TRUE)]
if (length(faltantes) > 0) stop("Faltan paquetes R: ", paste(faltantes, collapse = ", "))
library(ggplot2)
library(dplyr)
library(tidyr)
library(reshape2)
library(knitr)

datos <- read.csv(file.path(project_root, "data", "raw", "educacion_limpio.csv"),
                  check.names = FALSE, stringsAsFactors = FALSE)
datos$CÓDIGO_MUNICIPIO <- as.factor(datos$CÓDIGO_MUNICIPIO)
datos$CÓDIGO_DEPARTAMENTO <- as.factor(datos$CÓDIGO_DEPARTAMENTO)

excluir <- c("CÓDIGO_MUNICIPIO", "CÓDIGO_DEPARTAMENTO")
X <- datos[, vapply(datos, is.numeric, logical(1)), drop = FALSE]
X <- X[, !names(X) %in% excluir, drop = FALSE]
X[] <- lapply(X, function(x) { x[!is.finite(x)] <- NA_real_; x })
es_constante <- vapply(X, function(x) {
  valores <- x[is.finite(x)]
  length(valores) > 0 && length(unique(valores)) <= 1
}, logical(1))
columnas_constantes <- names(X)[es_constante]
X <- X[, !es_constante, drop = FALSE]

normalizar <- function(x) {
  rango <- range(x, na.rm = TRUE)
  if (!all(is.finite(rango)) || diff(rango) == 0) return(rep(NA_real_, length(x)))
  (x - rango[1]) / diff(rango)
}

resumen <- data.frame(
  Variable = names(X),
  Media = vapply(X, mean, numeric(1), na.rm = TRUE),
  Desv_Est = vapply(X, sd, numeric(1), na.rm = TRUE),
  Minimo = vapply(X, min, numeric(1), na.rm = TRUE),
  Mediana = vapply(X, median, numeric(1), na.rm = TRUE),
  Maximo = vapply(X, max, numeric(1), na.rm = TRUE),
  Faltantes = vapply(X, function(x) sum(is.na(x)), integer(1))
)
diagnostico <- data.frame(
  Filas = nrow(X), Variables = ncol(X),
  Razon_n_p = nrow(X) / ncol(X),
  Porcentaje_faltantes = mean(is.na(as.matrix(X))) * 100,
  Filas_completas = sum(complete.cases(X))
)
datos_norm_largo <- X %>% mutate(across(everything(), normalizar)) %>%
  pivot_longer(everything(), names_to = "Variable", values_to = "Valor_normalizado") %>%
  filter(is.finite(Valor_normalizado))
matriz_corr <- cor(X, use = "pairwise.complete.obs")
matriz_corr[!is.finite(matriz_corr)] <- NA_real_
S <- cov(X, use = "pairwise.complete.obs")
X_completa <- X[complete.cases(X), , drop = FALSE]
X_mahalanobis <- as.data.frame(scale(X_completa))
S_mahalanobis <- cov(X_mahalanobis)
matriz_invertible <- nrow(X_mahalanobis) > ncol(X_mahalanobis) &&
  qr(S_mahalanobis)$rank == ncol(S_mahalanobis)
if (matriz_invertible) {
  distancias <- mahalanobis(X_mahalanobis, colMeans(X_mahalanobis), S_mahalanobis)
}
```

## 1. Diagnóstico general

```{r diagnostico-tabla}
kable(diagnostico, digits = 3, caption = "Diagnóstico del dataset")
kable(data.frame(Variable = columnas_constantes,
         Motivo = "Constante o sin variación"),
  caption = "Variables excluidas")
kable(data.frame(Variable = names(X)), caption = "Variables utilizadas")
```

Se analizaron `r nrow(X)` filas y `r ncol(X)` variables cuantitativas. El conjunto tiene
`r diagnostico$Filas_completas` filas completas y `r round(diagnostico$Porcentaje_faltantes, 2)`%
de valores faltantes. Se excluyeron por ser constantes:
`r if (length(columnas_constantes)) paste(columnas_constantes, collapse = ", ") else "ninguna"`.

## 2. Resumen estadístico integrado

La siguiente tabla reúne el resumen usado en ambos talleres: media, desviación estándar,
extremos, mediana y faltantes por variable.

```{r resumen-tabla}
kable(resumen, digits = 4, caption = "Resumen estadístico de variables cuantitativas")
```

## 3. Distribuciones: histogramas

```{r histogramas, fig.height=11, fig.width=12}
datos_long <- X %>% pivot_longer(everything(), names_to = "Variable", values_to = "Valor")
ggplot(datos_long, aes(Valor)) +
  geom_histogram(bins = 30, fill = "#247ba0", color = "white") +
  facet_wrap(~ Variable, scales = "free", ncol = 4) +
  theme_minimal() + labs(title = "Distribución de los indicadores", x = "Valor", y = "Frecuencia")
```

## 4. Comparación y valores atípicos

La normalización Min-Max permite comparar indicadores con escalas distintas. Las variables
constantes se retiraron antes de normalizar para evitar rangos cero.

```{r boxplots, fig.height=11}
ggplot(datos_norm_largo,
       aes(reorder(Variable, Valor_normalizado, FUN = median, na.rm = TRUE),
           Valor_normalizado)) +
  geom_boxplot(fill = "#70c1b3", color = "#1b4965", outlier.color = "#d1495b") +
  coord_flip() + theme_minimal() +
  labs(title = "Boxplots de variables normalizadas", x = NULL, y = "Escala [0, 1]")
```

## 5. Relaciones bivariadas

Se muestran cinco relaciones seleccionadas del Taller 01. La línea discontinua representa
el ajuste lineal y ayuda a visualizar la dirección de la asociación.

```{r dispersion, fig.height=10, fig.width=12}
pares <- list(
  c("COBERTURA_NETA", "COBERTURA_BRUTA"),
  c("APROBACIÓN_SECUNDARIA", "REPROBACIÓN_SECUNDARIA"),
  c("DESERCIÓN", "DESERCIÓN_SECUNDARIA"),
  c("REPITENCIA", "REPITENCIA_PRIMARIA"),
  c("APROBACIÓN", "REPROBACIÓN")
)
pares <- Filter(function(par) all(par %in% names(datos)), pares)
for (par in pares) {
  print(ggplot(datos, aes(x = .data[[par[1]]], y = .data[[par[2]]])) +
    geom_point(alpha = 0.35, color = "#1b4965") +
    geom_smooth(method = "lm", se = FALSE, color = "#d1495b", linetype = "dashed") +
    theme_minimal() + labs(title = paste(par[1], "vs", par[2]), x = par[1], y = par[2]))
}
```

## 6. Correlaciones de Pearson

```{r correlacion, fig.height=10, fig.width=12}
corr_largo <- melt(matriz_corr, varnames = c("Variable_1", "Variable_2"),
                    value.name = "Correlacion", na.rm = TRUE)
corr_largo <- corr_largo[is.finite(corr_largo$Correlacion), ]
ggplot(corr_largo, aes(Variable_1, Variable_2, fill = Correlacion)) +
  geom_tile(color = "white") +
  scale_fill_gradient2(low = "#2166ac", mid = "white", high = "#b2182b",
                       midpoint = 0, limits = c(-1, 1), na.value = "grey90") +
  theme_minimal() +
  theme(axis.text.x = element_text(angle = 45, hjust = 1, size = 8),
        axis.text.y = element_text(size = 8), axis.title = element_blank(),
        panel.grid = element_blank()) +
  labs(title = "Matriz de correlaciones de Pearson", fill = "r")
```

## 7. Covarianzas

```{r covarianzas}
kable(round(S, 4), caption = "Matriz de covarianzas")
```

La covarianza conserva las unidades originales, por lo que su magnitud está influida por la
escala de cada variable. Por esa razón, para la distancia de Mahalanobis se estandarizaron
las variables antes de invertir la matriz.

## 8. Distancias de Mahalanobis

```{r mahalanobis-tabla}
if (matriz_invertible) {
  mahalanobis_resumen <- data.frame(
    Filas_completas = length(distancias),
    Minimo = min(distancias), Mediana = median(distancias),
    Maximo = max(distancias),
    Umbral_chi2_99 = qchisq(0.99, df = ncol(X)),
    Casos_sobre_umbral = sum(distancias > qchisq(0.99, df = ncol(X)))
  )
  kable(mahalanobis_resumen, digits = 3,
        caption = "Resumen de distancias de Mahalanobis")
    kable(data.frame(Fila = which(complete.cases(X)),
         Mahalanobis = distancias), digits = 4,
      caption = "Detalle de distancias de Mahalanobis")
} else {
  cat("La matriz estandarizada no es invertible; no se calcularon distancias.")
}
```

## 9. Conclusiones integradas

1. Los códigos geográficos se trataron como categóricos y las variables constantes de
   transición se excluyeron de los cálculos multivariados.
2. Las coberturas y aprobaciones concentran sus valores en niveles altos, mientras que
   deserción, reprobación y repitencia presentan distribuciones más bajas y asimétricas.
3. Las relaciones de aprobación-reprobación muestran una asociación negativa consistente;
   las relaciones entre indicadores del mismo fenómeno permiten identificar patrones por
   nivel educativo.
4. La matriz de correlaciones permite detectar bloques de indicadores asociados, mientras
   que la matriz de covarianzas conserva el efecto de las escalas originales.
5. Las distancias de Mahalanobis resumen la rareza multivariada de cada fila completa; los
   casos que superan el umbral chi-cuadrado del 99% requieren revisión territorial y
   sustantiva antes de considerarse anomalías.